最高法院民事判決　　　　　　　　　 110年度台上字第1608號
上　訴　人　賴 文 譚
訴訟代理人　張 績 寶律師
被 上訴 人　朱賴嬌鳳
　　　　　　賴 嬌 容
共　　　同
訴訟代理人　鐘 登 科律師
上列當事人間請求分割遺產及反請求回復繼承權事件，上訴人對
於中華民國109年9月23日臺灣高等法院臺中分院第二審判決（10
8 年度重家上字第10、11號），提起上訴，本院判決如下：
    主  文
原判決關於駁回上訴人第一審之訴及其餘上訴，暨該訴訟費用部
分廢棄，發回臺灣高等法院臺中分院。
    理  由
本件上訴人主張：兩造被繼承人賴萬路於民國103年8月29日死亡
，遺有如原判決附表（下稱附表）一所示遺產，兩造應繼分均為
1/3 。賴萬路之遺產無不能分割之情形，亦無不分割之約定，伊
已代全體繼承人繳納遺產稅、103年度地價稅，及104年度地價稅
、房屋稅等共計新臺幣（下同）327萬1,243元（下稱系爭稅費）
，爰依民法第1164條規定，求為扣抵伊為全體繼承人代墊之系爭
稅費後，命分割賴萬路附表一遺產之判決。並就被上訴人之反請
求，以：賴萬路生前已將附表二不動產、附表三存款贈與伊，並
非其借用伊名義登記、開戶。賴萬路於103年7月29日表示欲贈與
伊230萬元，伊乃於賴萬路死亡前、後，分別提領附表四編號1、
2、3 款項，伊願返還附表四編號7所示10萬元予兩造公同共有等
語。
被上訴人則以：附表二不動產及附表三帳戶，係賴萬路生前借用
上訴人名義登記、開立，該不動產與帳戶內款項1,576萬6,815元
，亦屬遺產，應由兩造共同繼承。上訴人另於賴萬路死亡前、後
擅自盜領附表四編號1、2、3、4、7所示帳戶存款合計242萬2,42
0 元，亦應將該部分款項連同利息納入遺產範圍分割等語，資為
抗辯。並於第一審反請求主張：前開借名登記之附表二不動產、
附表三借名開戶之存款1,576萬6,815元，及上訴人盜領之附表四
編號 1、2、3、4、7存款242萬2,420元，於賴萬路死亡後，其對
上訴人所得行使之債權，均由兩造共同繼承，爰依民法第 179條
、第 184條、第1151條規定，求為命上訴人㈠將附表二不動產移
轉登記予兩造公同共有，㈡給付被上訴人1,575萬6,815元、 242
萬2,420元，及均自反請求狀繕本送達上訴人翌日即106年 1月19
日起至清償日止，按年息5%計算之利息予兩造公同共有之判決（
未繫屬本院者，不予贅述）。
原審廢棄第一審所為遺產分割方法之判決，改判駁回上訴人該部
分之訴，並維持第一審就上開部分所為上訴人敗訴部分之判決，
駁回上訴人其餘上訴，係以：兩造之被繼承人賴萬路於103年8月
29日死亡，兩造應繼分均為 1/3，上訴人已代全體繼承人繳納系
爭稅費，附表一之不動產、存款、投資，均為賴萬路遺產，上訴
人先後自附表四編號2、3、7帳戶提領3筆款項等情，為兩造所不
爭，並有戶籍謄本、繼承系統表、遺產稅核定通知書、各金融機
構存摺、土地及建物登記謄本在卷可稽，堪認屬實。依被上訴人
所提出之「賴萬路遺產不動產部份金額擬定表」、「賴萬路現金
存款部分」（下分別稱系爭不動產遺產表、系爭存款遺產表），
其中系爭不動產遺產表編號④所載即為附表二不動產，系爭存款
遺產表記載「賴文譚名下」之賴萬路遺產包括「萬泰銀行（定存
）7400,000（含文譚100萬）、彰化銀行（北台中）定存2,500,0
00元、股票（元大）現金2,889,352元、股票（元大）未賣約2,9
00,000元」，其中元大股票帳戶內股票已全部賣出，所得款項轉
入附表三編號3 元大帳戶，有被上訴人所提證券存款存摺、對帳
單、股票存摺明細在卷可憑，系爭不動產遺產表、系爭存款遺產
表製作日期為103年10月6日，分別經兩造於「立同意書人」、「
見證人」欄位簽名，上訴人並陳稱：當時朱賴嬌鳳邀請伊至其家
，問伊父親有哪些東西，伊是以商討之性質告訴朱賴嬌鳳，父親
有這些不動產、現金等語，已自承附表二、三財產屬賴萬路之遺
產，足認系爭不動產遺產表、系爭存款遺產表係兩造協商確認賴
萬路遺產範圍之用，附表二、三所示上訴人名下財產，係賴萬路
基於借名登記、帳戶借用契約關係，登記於上訴人名下或以上訴
人名義存入，應屬賴萬路遺產範圍，堪以認定。賴萬路死亡後，
其與上訴人間就附表二不動產、附表三存款之借名契約關係消滅
。附表二不動產、附表三存款原為賴萬路所有，其死亡後歸其繼
承人即兩造公同共有，惟現仍登記為上訴人所有或上訴人占有中
，上訴人無法律上原因受有附表二不動產所有權登記之利益、附
表三存款利益，致賴萬路全體繼承人受有損害，被上訴人依繼承
及不當得利之法律關係，反請求上訴人應將附表二不動產所有權
移轉登記為兩造公同共有，及附表三存款1,576萬6,815元本息返
還予兩造公同共有，洵屬有據。又查賴萬路於102年8月12日即經
中山醫學大學附設醫院診斷罹患無併發症者之老年期癡呆症，上
訴人於賴萬路罹患老年癡呆症後領取附表四編號1、4之存款合計
203萬元，復於其死亡後提領同表編號2、3、7之存款合計39萬2,
420 元，均難認係出於賴萬路之贈與，應係未經賴萬路及其全體
繼承人同意之盜領行為，已不法侵害賴萬路、兩造公同共有之財
產權，被上訴人依繼承、侵權行為法律關係，反請求上訴人盜領
之前開款項合計242萬2,420元本息返還予兩造公同共有，亦屬有
據。再按民法第 759條規定，因繼承於登記前取得不動產物權者
，非經登記，不得處分其物權。分割共有物屬處分行為，繼承人
欲分割因繼承而取得之公同共有不動產，必先辦畢繼承登記後，
始得為之。附表二不動產於賴萬路死後應歸其繼承人即兩造公同
共有，惟現登記為上訴人所有，於兩造辦畢附表二不動產繼承登
記，回復為公同共有前，兩造不得對之為分割處分行為。民法第
1164條所定之遺產分割，應對全部遺產整體為之。賴萬路之遺產
，包括附表一所列財產、附表二不動產及附表三、四之存款，其
中附表二部分尚不得分割，自無從依上訴人請求，就其餘遺產為
分割，上訴人提起本件分割遺產之訴，於法不合，不應准許等詞
，為其判斷之基礎。
按民法第1148條第 1項本文規定，繼承人自繼承開始時，除本法
另有規定外，承受被繼承人財產上之一切權利、義務。不動產借
名登記契約為借名人與出名人間之債權契約，借名人基此契約關
係對出名人所得行使之權利，自非不得為繼承之標的。借名人死
亡，繼承人有數人時，由各繼承人共同承受借名人對出名人之「
債權」及其他遺產而為公同共有，除法律另有規定或契約另有訂
定者外，繼承人得隨時請求分割，此觀民法第1151條、第1164條
規定即明。此與民法第 759條所定登記前已取得不動產「物權」
者，應經登記始得處分之情形，尚屬有別。查原審既認兩造之被
繼承人賴萬路與上訴人間，就附表二不動產成立借名登記契約，
繼承人間未有契約另為約定，則賴萬路所遺，對上訴人之附表二
不動產借名登記契約「債權」，自得為兩造繼承之標的並隨時請
求分割。乃原審遽謂兩造於附表二不動產於辦畢繼承登記前，不
得對之為分割處分行為，進而駁回上訴人請求分割遺產之訴，自
有未合。又按遺產分割，目的在廢止遺產全部之公同共有關係，
其分割方法應對全部遺產整體為之。查賴萬路之遺產，除上訴人
請求分割之附表一財產外，尚包括賴萬路對上訴人之附表二不動
產借名登記契約債權，及賴萬路對上訴人如附表三之債權 1,576
萬6,815元、附表四編號1、4債權合計203萬元，上訴人因擅自取
用附表四編號2、3、7款項合計39萬2,420元，全體繼承人對其有
侵權行為債權，為原審所認定之事實。倘上訴人得請求分割上開
遺產，被上訴人反請求主張之附表二、三、四（編號 1至4、7）
公同共有債權，即應併同附表一財產整體分割，且一經分割，公
同共有關係即告消滅，其反請求即失所據。上訴人請求分割遺產
應否准許既待審認，被上訴人之反請求即屬未定，應併廢棄發回
。上訴論旨，指摘原判決上開部分違背法令，求予廢棄，非無理
由。
據上論結，本件上訴為有理由。依家事事件法第51條，民事訴訟
法第477條第1項、第478條第2項，判決如主文。
中    華    民    國   111    年    6     月    22    日
                      最高法院民事第四庭
                          審判長法官  鄭  雅  萍  
                                法官  王  金  龍  
                                法官  蕭  胤  瑮  
                                法官  許  秀  芬  
                                法官  王  本  源  
本件正本證明與原本無異
                                      書  記  官
中    華    民    國   111    年    6     月    29    日